【裁判字號】    99,訴,882
【裁判日期】    991117
【裁判案由】    請求撤銷贈與行為等
【裁判全文】
臺灣臺南地方法院民事判決               99年度訴字第882號
即反訴被告  台新國際商業銀行股份有限公司
法定代理人  吳清文
訴訟代理人  張明賢
送達代收人  呂鈺貞
被      告  林虹君
被      告
即反訴原告  龔裕欽
上列當事人間請求撤銷贈與行為等事件，經本院於民國99年11月
3日言詞辯論終結，判決如下：
    主      文
被告林虹君、龔裕欽間就坐落台南市○區○○段53地號土地、面
積7,244平方公尺、 權利範圍萬分之31及其上2661建號即門牌號
碼台南市○區○○○路370巷88號12樓建物、權利範圍全部， 於
民國89年7月12日所為贈與之債權行為 及於民國89年9月4日所為
所有權移轉之物權行為，均應予撤銷。
被告龔裕欽應將前項不動產，於民國89年9月4日以贈與原因所為
之所有權移轉登記予以塗銷。
反訴原告之訴駁回。
本訴訴訟費用新台幣壹萬柒仟玖佰貳拾玖元由被告負擔，反訴訴
訟費用由反訴原告負擔。
    事實及理由
一、被告林虹君受合法通知，未於最後言詞辯論期日到場，核無
    民事訴訟法第386條所列各款情形， 爰依原告之聲請，由其
    一造辯論而為判決。
二、按被告於言詞辯論終結前，得在本訴繫屬之法院，對於原告
    及就訴訟標的必須合一確定之人提起反訴。又反訴之標的，
    如專屬他法院管轄，或與本訴之標的及其防禦方法不相牽連
    者，不得提起。反訴，非與本訴得行同種之訴訟程序者，不
    得提起。當事人意圖延滯訴訟而提起反訴者，法院得駁回之
    ，民事訴訟法第259條及第260條分別定有明文。經查，本件
    被告即反訴原告龔裕欽在本院審理中， 於民國99年7月28日
    具狀對原告即反訴被告提起反訴，請求確認反訴原告龔裕欽
    所有坐落台南市○區○○段53地號土地、 面積7,244平方公
    尺、權利範圍萬分之31及其上2661建號即門牌號碼台南市○
    區○○○路370巷88號12樓建物、權利範圍全部 （以下合併
    簡稱系爭不動產） 於89年7月12日以贈與原因所為之所有權
    移轉之物權行為與所有權登記有效，核與提起反訴之要件相
    符，且無上述不得提起反訴之情況，應予准許。
三、本訴方面：
（一）原告起訴主張：
    1.被告林虹君於85年1月10日 向原告申請房屋貸款新台幣（
      下同）4,700,000元，並簽訂本票乙紙， 約定貸款期間自
      85年1月10日起至92年1月10日止共七年。詎料，被告林虹
      君自89年11月10日起即逾期繳款，房貸擔保品經強制執行
      拍賣分配受償後，尚欠本金3,573,388元，及自92年2月20
      日起至清償日止，按年利率百分之9計算之利息 未為清償
      。惟被告林虹君意圖脫產規避債權人追索，被告龔裕欽亦
      明知該事實， 被告林虹君於89年3月開始逾期繳息，竟於
      89年7月12日將其名下所有之不動產 贈與過戶登記予被告
      龔裕欽。
    2.民法第244條第1項規定，債務人所為無償行為，有害及債
      權者，債權人得聲請法院撤銷之。被告關於所有權移轉之
      物權行為即應撤銷，其所為之所有權移轉登記亦應塗銷回
      復予原所有權人林虹君。綜上所述，被告間之贈與行為及
      所有權移轉行為顯係有害原告之債權。為此，爰求為判決
      如主文所示。
（二）被告抗辯略以：
    1.被告林虹君於系爭贈與行為之前所為之系爭房屋貸款自原
      告核准申貸，當時利率約年息12％，被告林虹君屢次要求
      調降利息均遭原告拒絕，因為被告林虹君當時是國泰人壽
      公司的投保戶，且其利息較低約年息7％，因此88年9月間
      因無力繳納另一筆向原告申貸之房屋貸款本息，俟原告於
      91年取得對被告林虹君之執行名義後，必向國稅局或稅捐
      處申請查閱被告林虹君之財產及所得資料，原告於是時必
      定已知被告等處分系爭不動產，被告所為之過戶行為，應
      認原告知之甚稔，因此原告之聲請顯已逾法定除斥期間，
      民法第245條訂有明文，原告自不得行使本件撤銷權。
    2.惟按原告依民法第244條第1項規定聲請撤銷債務人林虹君
      所為之行為，必須以債務人所為之行為係無償且有害及債
      權為要件，但被告龔裕欽並非原告之債務人，且系爭贈與
      行為係發生於89年7月12日， 距離本院強制執行被告林虹
      君所有房屋之日期即約91年間有相當時日，被告在受益當
      時不可能知悉有撤銷原因存在，而無損害原告債權之可能
      ，自與原告聲請撤銷權之要件不符。
    3.次按債務人所為之無償行為，有害及債權者，債權人得聲
      請法院撤銷之，民法第244條第1項定有明文。是否有害及
      債權，以債務人行為時定之，故有害債權之事實，須於行
      為時存在，苟於行為時有其他足以清償債務之財產，縱日
      後債務人財產減少，仍不構成詐害行為（最高法院90年度
      台上字第2194號判例要旨可參），被告林虹君雖為原告之
      債務人，向原告申請房屋貸款約470萬元， 但被告亦提供
      連帶保證人， 且原告設定最高限額560萬元以上抵押權，
      顯見其市價應與560萬元相去不遠，足證當時房屋市值足
      以清償原告債務。
    4.又依民事訴訟法第277條規定， 原告對於其主張系爭贈與
      行為有害其債權之事實，負有舉證責任，本件當時被告林
      虹君尚積欠原告之債務 約為440餘萬元，故系爭贈與行為
      是否有害原告債權， 應視被告89年7月12日為贈與行為時
      之剩餘財產是否達440餘萬元為斷， 被告林虹君既提供連
      帶保證人擔保， 又設定抵押權560萬元予原告，因此自難
      認原告對被告因系爭贈與行為而當時陷於無資力狀態，而
      有民法第244條第1項規定之撤銷權存在。
    5.綜上，自90年起被告林虹君即無法負擔名下所有貸款，被
      告所為之系爭贈與行為，非但無害原告債權，反而有利其
      他債權人即國泰人壽之受償，於原告之債權自屬無害。
    6.並聲明：原告之訴駁回、訴訟費用由原告負擔。
四、反訴方面：
（一）反訴原告起訴主張：
    1.反訴原告龔裕欽於89年7月12日 受贈登記原本訴被告林虹
      君名下之不動產，係林虹君於89年12月後逾期繳款發生之
      前，反訴原告維權益，認上述過戶行為符合法定要件，應
      視為有效，實有提起本案反訴之必要，合先敘明。反訴原
      告龔裕欽事先對林虹君向反訴被告台新國際商業銀行股份
      有限公司（以下簡稱台新銀行）申貸房屋貸款行為並不知
      情，被告台新銀行所謂之事實，係其猜測杜撰之詞，不足
      為採。
    2.台新銀行於起訴狀稱本訴被告林虹君於89年3月 逾期繳息
      ，按此推測即將故意停止繳款，於法無據，且反訴被告台
      新銀行事後也加收逾期滯納金。反訴被告將林虹君所提供
      之房貸擔保品強制執行拍賣後僅得款167萬餘元 ，而反訴
      原告龔裕欽自登記過戶後，繼續承受自贈與人林虹君於國
      泰人壽房屋貸款所欠之貸款金額360萬元， 以上兩筆房屋
      原購與貸款金額相近，倘反訴原告有預知能力，此筆房屋
      必隨林虹君所有名下不動產一併經法院強制執行，反訴原
      告再以低於原購買金額甚多之價格合法承購，爰此將可節
      省大筆購屋費用。
    3.反訴被告已於99年3、4月間向本院檢察署對反訴原告與其
      妻林虹君提出毀損債權之刑事告訴在案， 猶於99年6月29
      日上午10時，派其公司呂姓專員以電話號碼00-0000000向
      原告之妻林虹君威脅私下和解，並稱其公司之法務人員說
      此呆帳已將逾十年，若不提告就沒機會了，不管如何先告
      了再說等語。
    4.綜上，反訴被告公司動輒興訟，已對反訴原告家庭與工作
      上造成損害，為此，爰提起反訴。並聲明：確認反訴原告
      龔裕欽所有系爭不動產於89年7月12日 以贈與原因所為之
      所有權移轉之物權行為與所有權登記有效、訴訟費用由反
      訴被告負擔。
（二）反訴被告之抗辯：
    1.反訴被告於本訴中已提出撤銷贈與之形成訴訟，則因形成
      訴訟之事實已包含確認之訴性質，故反訴原告再提起碓認
      贈與有效之訴，應認為反訴原告之訴無確認利益而無理由
      ，應予駁回。
    2.反訴原告與林虹君為夫妻， 林虹君於89年3月即繳息逾期
      、89年7月則將系爭不動產贈與反訴原告， 除時間點過於
      巧合外， 且林虹君於89年3月即已經繳息逾期顯然當時其
      財務狀況不佳，豈有再以無償之方式積極減少其責任財產
      將系爭不動產再贈與反訴原告之理，完全悖離經驗法則。
    3.何況依前述反訴原告與林虹君即為夫妻，且同財共居，對
      配偶及其財產狀況豈有完全不知之理，且房地產價值甚高
      ，縱夫妻間為贈與行為通常多所溝通了解，豈有如反訴原
      告所言完全不知之理，實與常理不符。
    4.並聲明：反訴原告之訴駁回、反訴訴訟費用由反訴原告負
              擔。
五、得心證之理由：
（一）本訴方面：
    1.原告主張之上開事實，業據提出與其所述相符之本票、民
      事裁定及其確定證明書、分配表、帳戶還款明細、土地暨
      建物登記謄本及異動索引等件為憑，而被告則以前揭情詞
      置辯。經查：
      (1)按債務人所為之無償行為，有害及債權者，債權人得聲
        請法院撤銷之。債權人依第一項或第二項之規定聲請法
        院撤銷時，得並聲請命受益人回復原狀， 民法第244條
        第1項、第4項前段分別定有明文。又債權人之債權，因
        債務人之行為，致有履行不能或困難之情形者，即應認
        有損害於債權人之權利。故在特定債權，倘債務人所為
        之無償行為，有害及債權者，債權人即得行使民法第24
        4條第1項之撤銷權，以保全其債權（最高法院69年度台
        上字第1302號判決參照)。又民法第244條之撤銷權，其
        客體乃包括債務人所為債之行為及物權行為，債權人行
        使此項撤銷權，既可同時訴請撤銷債務人所為債之行為
        及物權行為，亦可僅訴請撤銷債務人所為債之行為；如
        果不動產物權契約業經辦理登記，則前者債權人得訴請
        登記名義人塗銷登記，後者則得訴請移轉登記（參照最
        高法院79年度臺上字第1037號判決要旨及最高法院42年
        台上字第323號判例要旨）。
      (2)查本件被告林虹君尚積欠原告3,573,388元 未清償之事
        實，為被告所不爭執，並據原告提出強制執行分配表附
        卷為憑，是原告為被告林虹君之債權人，殆無疑義。又
        債務人之全部財產為總債權人之共同擔保，是被告林虹
        君將系爭不動產無償贈與被告龔裕欽，其所為之無償行
        為自足使債權之共同擔保減少而害及全體債權人之利益
        ，參諸前揭規定及說明，原告訴請撤銷被告間之無償贈
        與行為及所有權移轉登記之物權行為，並請求被告龔裕
        欽就系爭不動產所為之所有權移轉登記應予塗銷，以回
        復原狀，自屬於法有據，應予准許。
    2.被告雖抗辯原告於92年間對被告林虹君強制執行時應該有
      查過被告林虹君之財產，不可能不知道系爭不動產已被移
      轉，原告提起本件訴訟已逾法定除斥期間云云。經查，原
      告係於99年3月25日 向台南市地政事務所網路申請被告林
      虹君之不動產異動索引及土地暨建物登記謄本，則原告主
      張於其時（99年3月25日） 始知悉系爭不動產被移轉，尚
      屬可採。被告雖抗辯原告於92年間即已知悉云云，惟僅係
      被告推論，並未據舉證以實其說，尚難憑採。而原告自99
      年3月25日申請系爭不動產電子謄本 至提起本件訴訟之99
      年5月28日（見起訴狀之收文章），尚未逾1年之除斥期間
      。是被告抗辯原告知悉被告間系爭不動產贈與及所有權移
      轉登記行為已逾1年除斥期間，不足採信。
    3.綜上，原告依民法第244條第1項、第4項規定， 請求撤銷
      被告林虹君與被告龔裕欽就系爭不動產所為之贈與行為及
      所有權移轉行為；被告龔裕欽應將系爭不動產所有權移轉
      登記予以塗銷，均為有理由，應予准許。
（二）反訴方面：本訴被告林虹君與反訴原告龔裕欽間就系爭不
      動產所為贈與行為及所有權移轉登記行為，有害及反訴被
      告債權，又本訴原告請求請求撤銷本訴被告林虹君與本訴
      被告龔裕欽間就系爭不動產所為之贈與行為及所有權移轉
      行為暨請求本訴被告龔裕欽應將系爭不動產所有權移轉登
      記予以塗銷，為有理由等情，已如本訴所述。是反訴原告
      請求確認系爭不動產於89年7月12日 以贈與原因所為所有
      權移轉之物權行為與所有權登記有效云云，均無理由，不
      應准許。
六、綜上所述，原告請求被告林虹君、龔裕欽就系爭不動產於89
    年7月12日以贈與為原因之債權行為 及於89年9月4日所為之
    所有權移轉之物權行為應予撤銷暨被告龔裕欽應將系爭不動
    產於台南市地政事務所於89年9月4日以贈與為原因之所有權
    移轉登記予以塗銷，為有理由，應予准許。至反訴原告請求
    確認系爭不動產於89年7月12日 以贈與原因所為之所有權移
    轉之物權行為與所有權登記有效，為無理由，應予駁回。
七、本件事證已臻明確，兩造其餘攻擊或防禦方法及未經援用之
    證據資料，經本院斟酌後，核與判決之結果不生影響，爰不
    一一論究，併此敘明。
八、據上論結，本訴原告之訴為有理由，反訴原告之反訴為無理
    由，依民事訴訟法第385條第1項前段、 第78條、第87條第1
    項，判決如主文。
中    華    民    國    99    年    11    月    17    日
                          臺灣臺南地方法院民事第二庭
                                  法  官  王 獻 楠
上為正本，係照原本作成。
如不服本判決，應於本判決送達後20日內提出上訴狀（須按他造
當事人之人數附繕本）。如委任律師提起上訴者，應一併繳納上
訴審裁判費。
中    華    民    國    99    年    11    月    17    日
                                  書記官  李 鎧 安

司法院資訊處製作；財團法人民間司法改革基金會備份。
